行　政　法　院　判　決　　　　　　　　　　　　　八十七年度判字第一七九六號
　　原　　　告　甲○○
　　訴訟代理人　乙○○
　　被　　　告　經濟部中央標準局
右當事人間因新型專利舉發事件，原告不服行政院中華民國八十六年六月二十四日台
八十六訴字第二五八五五號再訴願決定，提起行政訴訟。本院判決如左︰
　　主  文
原告之訴駁回。
　　事  實
緣原告於民國七十九年十二月十二日以其「無線對講機用之延伸聽講裝置之改良」申
請新型專利，經被告編為第00000000號審查，准予專利，公告期滿，發給新
型第六六四九○號專利證書。嗣關係人翰福企業有限公司以本案之構造已見於申准在
先之第00000000號「耳內傳聲器」發明專利案（下稱引證案），且係運用習
用之技術、知識，顯而易知未能增進功效，有違核准專利時專利法第九十五條、第九
十六條第一款、第二款及第五款規定，對之提出舉發。案經被告審查，為「本案舉發
不成立，應撤銷其專利權」之審定，發給八十五年九月十三日台專（判）○二○一
五字第一三五五六四號專利舉發審定書。原告不服，一再訴願，遞遭決定駁回，遂提
起行政訴訟。茲摘敘兩造訴辯意旨於次：
原告起訴意旨略謂︰依修正前專利法第九十五條、第九十六條第一款、第二款、第五
款規定，若新型之構造具功效之增進，縱為申請前既有技術、知識，或為業界所易於
完成者，亦得據以申請新型專利。換言之，新型專利之審查重點在於該創作是否具功
效之增進，若能達功效增進或產生新功效時，即得准予專利。再訴願決定認「引證案
與本案均將耳機晶體（揚聲器）及微音器（拾音機構）同時裝設於耳機式聽講器（耳
件）內，均能減少外部噪音干擾及兼顧週遭聲音之效果，引證案雖未揭露聽講切換開
關與轉接器插頭，惟該等構造已揭露於本案專利說明書圖示一、二之先前技術中，為
熟習該項技術者所易於組裝無線對講機。本案顯係就申請前習知技術作一般性之組合
，且未能增進功效，不符新型專利要件，有違專利法第九十五條及第九十六條第五款
之規定，乃為『本案舉發不成立，應撤銷其專利權』之審定。」然引證案實與本案不
同，所能達成之功效亦不相同。次查，原告取得本案專利權後，即製造並委由關係人
銷售，不料該公司負責人林春福為圖不法利益，竟私自委由不知情之工廠製造及販賣
。原告得知後，於八十四年十一月七日在其所開設之公司查獲仿冒品，而對之提起告
訴。偵查中，林春福及製造工廠均當庭承認其係仿冒原告之產品，而由臺灣士林地方
法院檢察署檢察官提起公訴，確認其犯意。林春福為逃避侵害專利權之法律責任，遂
以關係人名義對本案提出舉發。再查，本案曾於八十年參加全國發明展，榮獲產品創
意獎，又於西元一九九○年德國紐倫堡舉辦之發明展獲金牌獎，同年在比利時舉辦之
發明展獲銅牌獎，而於西元一九九一年蒙總統召見。倘若本案與引證案相同，不具新
穎性、創作性、進步性，何以參加國際性及全國性展覽皆能獲獎？原告從事本案創作
，係從無到有，並得世界各國對本案創作之認同而獲得多種獎牌，直到可生產製造販
賣，所耗費之時間精力，外人可知？當可享受成果時，卻遭林春福惡意仿冒，損失應
有之利益。嗣後林春福濫用專利舉發制度，對本案提出舉發，試圖假藉專利舉發制度
以拖延逃避法律責任。被告竟然不查，以功效、構造、創作目的均與本案不同之引證
案撤銷本案原已核准之專利，使原告所有努力心血付諸流水。另舉發理由係以「本案
有違修正前專利法第九十五條、第九十六條第一款、第二款及第五款」規定，對本案
提出舉發。而舉發審定書則以「本案有違修正前專利法第九十五條、第九十六條第五
款」規定，為舉發成立。是被告亦認本案與引證案之結構特徵並不相同，而以運用申
請前之習用技術、知識核駁本案。然是否運用習知技術或知識，係主觀看法，以舊方
法解決新問題即為創新，不因使用舊方法而受影響，故被告不應以主觀之看法及理由
核駁本案。末查，日本係無線通信器王國，一般之外國相關產品很難打入日本市場，
而本案所製成之產品不但銷售日本，且由日本專門生產無線周邊產品之有名廠商「TO
YO」代理銷售，並在日本秋業原通信、電器器材賣場公開陳列銷售，在當時之專業無
線電雜誌「CD」亦連續刊登半年廣告。引證案之申請人係日本人，除在臺灣申請專利
，亦在日本申請（引證案說明書中有記載），若本案與引證案為相仿之產品，以日本
對專利權之注重程度，為何本案所製成之產品銷售日本後，日方申請人未有任何反應
？應係本案與引證案不同緣故。被告對本案之審查，於事實認定上顯然過於草率而不
當，請將一再訴願決定及原處分均撤銷等語。
被告答辯意旨略謂︰原告起訴理由稱曾於展覽時獲得獎牌，及原告與關係人間有爭訟
、本案產品曾於日本銷售等由，皆與本案是否具專利要件之審定無關。原告並未就本
案與舉發引證案技術上有何不同之處予以辯駁，是以兩案構成皆將耳機晶體（揚聲器
）及微音器（拾音機構）同時裝設於耳機式聽講器內，皆能減少外部噪音干擾及兼顧
週遭聲音效果，引證案雖未揭露有聽講切換開關與轉接器插頭，惟該等構造已揭露於
本案專利說明書圖示一、二之先前技術中，為熟習該項技術者所易於組裝者。本案顯
係運用申請前習知技術作一般性之組合，且未能增進功效，難謂具進步性。原告所執
應撤銷原處分之主張應不足採，請駁回其訴等語。
　　理  由
按凡對於物品之形狀、構造或裝置，首先創作，合於實用之新型者，得依法申請專利
，固為核准專利時專利法第九十五條所規定，惟依同法第九十六條第五款規定，運用
申請前之習用技術、知識顯而易知未能增進功效者，即非新型，不得申請專利。又依
舉發時專利法（八十三年一月二十一日修正公布）第一百零五條準用同法第七十二條
規定，任何人認核准專利之新型，違反同法第九十七條至第九十九條（即含修正前專
利法第九十五條及第九十六條第五款規定內容）之規定，應撤銷其新型專利權者，得
附具證據，向專利專責機關舉發之。本件原告於七十九年十二月十二日以其「無線對
講機用之延伸聽講裝置之改良」申請新型專利，經被告准予專利，發給新型第六六四
九○號專利證書。嗣關係人於八十五年一月三十日以本案有違核准專利時專利法第九
十五條、第九十六條第一款、第二款及第五款規定，對之提出舉發。原處分以本案主
要構造包括一耳機式聽講器、一聽講切換開關及一轉接器插頭，其間由導線連接延伸
，而可並聯於無線對講機上使用。其特徵在於耳機式聽講器內同時裝有一耳機晶體及
一微音器，並聯於聽講切換開關之上；耳機戴於使用者耳中時，將轉換器插頭接於無
線對講機，藉由對講切換開關控制收話與授話，即可達使用者邊聽對講機傳來之訊息
，同時可兼顧周圍環境狀況（聲音），提昇使用者之工作效率。引證案揭示在耳件內
藏由外耳道壁檢拾骨傳導聲音信號之振動拾音機構，及可將所接受之信號變換為聲音
之揚聲器。其目的在提供一種附於耳朵內，可於高噪音下通話，而不受外部噪音影響
之雙向傳聲器。兩案主要構成皆將耳機晶體（揚聲器）及微音器（拾音機構）同時裝
設於耳機式聽講器（耳件）內，皆具有減少外部噪音干擾及兼顧週遭聲音之效果，引
證案雖未揭露有聽講切換開關與轉接器插頭，惟該等構件已揭露於本案專利說明書圖
示一、二之先前技術中，為熟習該項技術者所易於組裝至無線電對講機。本案相較於
引證案，顯係運用申請前習知技術作一般性之組合，且未能增進功效，不具進步性，
有違修正前專利法第九十五條、第九十六條第五款規定，乃為「本案舉發不成立，應
撤銷其專利權」之審定。原告循序提起行政訴訟，主張引證案與本案不同，所能達成
之功效亦不相同。原告委由關係人銷售本案產品，詎該公司負責人林春福竟仿冒該產
品，經查獲而遭公訴，其為逃避其法律責任，遂以關係人名義對本案提出舉發。本案
曾在國內外多次獲獎，且引證案申請人為日本人，亦在日本申請專利，對本案產品在
日本之廣告銷售，無何反應，足證本案與引證案不同。另舉發理由係以「本案有違修
正前專利法第九十五條、第九十六條第一款、第二款及第五款」規定，對本案提出舉
發。而舉發審定書則以「本案有違修正前專利法第九十五條、第九十六條第五款」規
定，為舉發成立。是被告亦認本案與引證案之結構特徵並不相同，而以運用申請前之
習用技術、知識核駁本案。然是否運用習知技術或知識，係主觀看法，被告不得以之
核駁本案云云。經查經濟部於訴願階段曾將本案送請財團法人工業技術研究院電腦與
通訊工業研究所（下稱工研院）陳述意見，略謂：本案與引證案皆使用耳機晶體及微
音器（拾音器），均設置在一體成型之耳塞式之構件內，主要用途在減少外部噪音干
擾及兼顧週遭聲音之效果。兩者所採用名稱不同之「揚聲器」及「麥克風」，其實為
完全相同之壓電材料，其功能及動作原理暨使用目的、功效完全相同，難謂有功效上
之改進。本案僅應用先前已公開之技術加以組合，且未能增進功效，不符新型專利要
件等語。再訴願時，經濟部復送請工研院陳述意見，亦謂：引證案之動作原理係將揚
聲器及微音器（麥克風之功能）合併製作在一起，其形狀如耳塞或個體（如其附圖FI
G2所示）。作用時，揚聲器係用來傳揚聲音，微音器以耳內所產生之聲音振動頻率，
直接激發麥克風，以傳達授話之功能。本案係將耳機晶體及微音器（麥克風）製作成
一體，稱之為聽講器，配合切換開關作聽、講動作。而人體耳朵只能聽取音波之振動
，故本案之附圖四之312 微音器，亦係接收耳內振動之音波，發話人之聲音大小將影
響發話品質，不如引證案靠內耳直接振動頻率清晰。又是否需加切換開關，乃見仁見
知之作法，蓋無線電通話通常以「OVER」或「請回答」為段落之區示，只要雙方不同
時講話或回答，即可通話答話，即令本案亦無法避免同時問、答之問題。再者，兩案
均係耳內外來物，長時間放置於耳內，均有不舒服感，使用彈性材質較不易使內耳擦
傷。引證案說明書中已言明其設有導孔，可增加平衡感及聽取外界聲音，非如原告所
稱與外界聲音隔絕。本案係延用已公開之先前技術及組合，且功效未有增進，不符專
利要件等語。工研院係學術研究機構，具專業素養，所陳述意見既無違背法令或論理
原則等情形，自堪採納。原處分認本案係運用申請前習知技術作一般性之組合，且未
能增進功效，不具進步性，有違修正前專利法第九十五條、第九十六條第五款規定，
乃為「本案舉發不成立，應撤銷其專利權」之審定，揆諸首揭說明，並無違誤。一再
訴願決定，遞予維持，俱無不合。原告訴稱本案與引證案不同，所能達成之功效亦不
相同云云，未據舉證證明二者技術上或功效有何不同，其空言主張，無足採信。至原
告曾否於展覽時獲得獎牌，關係人是否因其負責人被訴仿冒而提出舉發，本案產品於
日本銷售，引證案申請人有無反應等，均與本案是否具專利要件無關。又本案是否運
用習用技術加以組合，原處分係依據引證案內所載先前技術之客觀事實認定，尚非被
告主觀看法，原告所訴各節均非可採，其訴非有有理由，應予駁回。
據上論結，本件原告之訴為無理由，爰依行政訴訟法第二十六條後段，判決如主文。
中    華    民    國     八十七      年      九      月       三        日
                    行 政 法 院 第 一 庭
                                審 判 長 評  事      黃  綠  星
                                         評  事      徐  樹  海
                                         評  事      高  秀  真
                                         評  事      藍  獻  林
                                         評  事      黃  璽  君
右  正  本  證  明  與  原  本  無  異
                                         法院書記官  邱  彰  德
中    華    民    國     八十七      年      九      月       三        日
